【裁判字號】    94,易,218
【裁判日期】    950308
【裁判案由】    詐欺等
【裁判全文】
臺灣桃園地方法院刑事判決               94年度易字第218號
公  訴  人  臺灣桃園地方法院檢察署檢察官
被      告  乙○○
            丙○○
            丁○○
            戊○○
上列被告等因詐欺等案件，經檢察官提起公訴（93年度偵字第19
817 號、93年度偵續字第29號），本院判決如下：
    主  文
丙○○、戊○○共同連續意圖為自己不法之所有，以詐術使人將
第三人之物交付，丙○○處有期徒刑貳年，戊○○處有期徒刑貳
年陸月。
乙○○共同意圖為自己不法之所有，以詐術使人將第三人之物交
付，處有期徒刑壹年陸月。
丁○○共同意圖為自己不法之所有，以詐術使人將第三人之物交
付，處有期徒刑壹年陸月。
    事  實
一、丙○○係廣泰興建設股份有限公司（下簡稱廣泰興公司）之
    負責人，其於民國八十四年三月十七日，以廣泰興公司名義
    ，向戊○○購買坐落於桃園縣桃園市○路段第一七四０之三
    五地號之土地一筆，預備在其上建屋出售牟利，雙方約定買
    賣總價為新台幣（下同）一億二千九百五十萬元，分四期給
    付，其中尾款應於八十五年二月二十日付清，惟屆期丙○○
    仍積欠部分尾款計二千八百萬元未付。之後，丙○○仍按原
    定建屋推案計畫，以上揭土地做為擔保，向遠東國際商業銀
    行股份有限公司（下簡稱遠東商銀）借款，並於八十五年十
    二月三日，以上開土地為遠東商銀設定本金最高限額三億五
    千萬元之第一順位抵押權。迄八十七年間，丙○○因上揭尾
    款始終未能付清，遂又於八十七年六月四日，再以上開土地
    為戊○○設定本金最高限額三千萬元抵押權，其後丙○○並
    自八十九年二月一日起至八十九年二月二十日止，以廣泰興
    公司之名義陸續簽發面額各為一千萬元、四百零五萬元、五
    十萬元、十五萬元、三千二百六十五萬元、五十萬元、五十
    萬元及三百五十萬元之本票共八張，交予戊○○作為償還上
    開尾款之用。八十九年初，廣泰興公司終因周轉不靈以致無
    力償債，廣泰興公司之債權人黃豐欽遂於八十九年一月十二
    日，持確定之支付命令，向本院民事執行處聲請對上開土地
    強制執行，經本院分案為八十九年度執字第一二一二號事件
    執行（嗣因黃豐欽撤回聲請，由遠東商銀具狀聲請續行執行
    ，而由本院另行分案為八十九年度執字第一八０六四號執行
    事件），並各函知遠東商銀及戊○○等抵押權人參與分配，
    而於八十九年一月二十七日分別送達通知予遠東商銀及戊○○在案。遠東商銀因此於八十九年二月三日，以三億五千萬
    元債權額向本院聲請參與分配，另於八十九年二月二十一日
    聲請將該土地上之建物併付拍賣（按上開土地及其上建物嗣
    於九十年四月二十六日併付拍賣結果，僅共拍得三億四千四
    百五十三萬元）。
二、詎戊○○得知上開土地業經查封執行後，判斷上開土地之拍
    賣價金，不足以清償先順位之抵押債權，伊之尾款恐難以受
    償，為減少損失起見，竟與丙○○謀議，由丙○○簽發廣泰
    興公司名義之鉅額本票，交予戊○○向法院聲請本票裁定，
    藉此提高戊○○之債權額，從而在執行法院分配拍賣所得時
    ，將可分得較多款項。經丙○○應允，戊○○、丙○○二人
    遂均意圖為自己不法之所有，而基於詐欺取財、行使使公務
    員登載不實文書等概括犯意聯絡，於八十九年十月二十日，
    在桃園縣桃園市○○路一一一號戊○○之住處，由丙○○以
    廣泰興公司名義，簽發面額七千六百萬元，發票日、到期日
    均為空白之二三九七四六號本票一張，交予戊○○，由戊○○於其上倒填發票日為八十九年二月二十日，到期日為八十
    九年三月二十日後，再徵得有犯意聯絡之乙○○同意，由乙○○具名，委請不知情之代書黃金潭，於八十九年十一月間
    ，持該本票向本院民事庭聲請裁定強制執行，而使不知情之
    承辦法官僅自形式上審核無誤後，於八十九年十一月四日將
    上揭不實債權登載於其職務上製作之八十九年度票字第六七
    ０一號裁定公文書內，並准予在上開本票債權範圍內，對廣
    泰興公司之財產強制執行，上開裁定並於八十九年十一月二
    十八日確定，而足以生損害於上揭本院本票裁定記載之正確
    性、遠東商銀及其他廣泰興公司之債權人。
三、嗣戊○○唯恐其債權保障仍嫌不足，遂又與丙○○於九十年
    一月十六日，在其上址住處訂立和解書，約定略以：如上開
    土地遭法院拍賣，同意戊○○以土地原售價之二倍參與分配
    等語。二人並即共同承前詐欺取財、行使使公務員登載不實
    文書等概括犯意聯絡，於上開時間、地點，以相同手法，由
    丙○○以廣泰興公司名義，簽發面額為一億三千四百三十萬
    元，發票日、到期日均為空白之０八三二九四號本票一張，
    交予戊○○在其上倒填發票日為八十五年二月二十日，到期
    日為八十七年二月二十日之後，再由戊○○出面，覓得有犯
    意聯絡之丁○○同意，由丁○○具名，仍委請不知情之代書
    黃金潭，於九十年一月間，持該本票向本院民事庭聲請裁定
    強制執行，而使不知情之承辦法官僅自形式上審核無誤後，
    於九十年二月一日將上開不實債權登載於其職務上製作之九
    十年度票字第六０八號裁定公文書內，並准予在上開本票債
    權範圍內，對廣泰興公司之財產強制執行，上開裁定並於九
    十年三月十日確定，而足以生損害於上揭本院本票裁定記載
    之正確性、遠東商銀及其他廣泰興公司之債權人。
四、戊○○在以乙○○、丁○○名義，分別取得上開本票裁定及
    其確定證明後，隨即由乙○○、丁○○分別出面，委請不知
    情之代書黃金潭，依序於九十年三月七日、同年三月二十一
    日，以上揭二張本票裁定作為執行名義，向本院民事執行處
    聲明參與分配，並均由戊○○自行出資，分別繳納執行費五
    十三萬二千元、九十四萬零一百元，使不知情之本院承辦法
    官陷於錯誤，將上開二宗不實債權列入分配表，並據此分配
    乙○○得受償二千八百零五萬二千四百九十二元，丁○○得
    受償六千六百三十六萬四千八百七十七元，足以生損害於執
    行法院對於執行債權認定、拍賣所得分配之正確性，及遠東
    商銀與其他廣泰興公司之債權人。
五、案經遠東商銀訴請臺灣桃園地方法院檢察署檢察官偵查起訴
    。
    理  由
一、訊據被告戊○○、丙○○、乙○○及丁○○固均坦承於上揭
    時間、地點，因被告丙○○以廣泰興公司名義，向被告戊○○購買坐落於桃園縣桃園市○路段第一七四０之三五地號之
    土地一筆，惟因屆期被告丙○○未能支付尾款，遂於八十七
    年六月四日，以上開土地為被告戊○○設定本金最高限額三
    千萬元抵押權。嗣於八十九年初，廣泰興公司無力償債，而
    遭債權人黃豐欽向本院民事執行處聲請對上開土地強制執行
    。之後，被告丙○○乃先後於八十九年十月二十日、九十年
    一月十六日，以廣泰興公司名義簽發面額各為七千六百萬元
    、一億三千四百三十萬元，發票日、到期日均空白之本票一
    張，交予被告戊○○分別在本票上倒填發票日、到期日後，
    再由被告戊○○將七千六百萬元本票交予被告乙○○，一億
    三千四百三十萬元本票交予被告丁○○，而由被告乙○○、
    丁○○具名，分別持本票向本院民事庭聲請裁定強制執行，
    取得執行名義後，再據以向本院民事執行處聲明參與分配上
    開土地及建物之拍賣所得，並經本院民事執行處將上開債權
    列入分配表，分配被告乙○○得受償二千八百零五萬二千四
    百九十二元，被告丁○○則分得六千六百三十六萬四千八百
    七十七元等事實不諱，惟均矢口否認有何詐欺取財、行使使
    公務員登載不實文書之犯行。(1)被告戊○○辯稱略以：丙○○因本件土地買賣之尾款未清，欠伊本金五千八百萬元，加
    上賠償伊之損失及利息，而自願簽發上開二張本票，和伊和
    解，不是假債權云云。(2)被告丙○○辯稱略以：伊只欠戊○○土地尾款二千八百萬元，是戊○○逼伊簽本票，伊沒有辦
    法，才簽該二張本票給戊○○，不是和戊○○串通云云。(3)
    被告乙○○辯稱略以：戊○○欠伊錢，所以將七千六百萬元
    的本票給伊，伊因此拿本票主張權利，並無不法云云。(4)被
    告丁○○則辯稱略以：伊借給戊○○約二千九百萬元，所以
    戊○○將本票給伊，伊非人頭云云。
二、本院查：
（一）被告丙○○於八十四年三月十七日，以廣泰興公司名義，
      向被告戊○○購買坐落於桃園縣桃園市○路段第一七四０
      之三五地號之土地一筆，預備在其上建屋出售牟利，雙方
      約定買賣總價為一億二千九百五十萬元，分四期給付，其
      中尾款應於八十五年二月二十日付清，惟屆期被告丙○○
      仍積欠部分尾款未付。之後，被告丙○○以上揭土地做為
      擔保，向遠東商銀借款，並於八十五年十二月三日，以上
      開土地為遠東商銀設定本金最高限額三億五千萬元之第一
      順位抵押權。迄八十七年間，被告丙○○因上揭購地尾款
      始終未能付清，遂於八十七年六月四日，再以上開土地，
      為被告戊○○設定本金最高限額三千萬元之抵押權；其後
      ，被告丙○○並自八十九年二月一日起至八十九年二月二
      十日止，以廣泰興公司之名義陸續簽發面額各為一千萬元
      、四百零五萬元、五十萬元、十五萬元、三千二百六十五
      萬元、五十萬元、五十萬元及三百五十萬元之本票共八張
      ，交予被告戊○○作為償還上開尾款之用。嗣於八十九年
      初，廣泰興公司因周轉不靈，無力償債，遂遭債權人黃豐
      欽於八十九年一月十二日，向本院民事執行處聲請對上開
      土地強制執行，經本院先後分案為八十九年度執字第一二
      一二號、第一八０六四號執行事件辦理，並各函知遠東商
      銀及被告戊○○等債權人參與分配，於八十九年一月二十
      七日分別送達通知予遠東商銀及被告戊○○在案。遠東商
      銀因此於八十九年二月三日，以三億五千萬元債權額向本
      院聲請參與分配，另於八十九年二月二十一日聲請將該土
      地上之建物併付拍賣，嗣上開土地及其上建物於九十年四
      月二十六日併付拍賣結果，共拍得三億四千四百五十三萬
      元等事實，業經被告戊○○、丙○○自承屬實，並有本件
      土地之臺灣省桃園縣土地登記簿、買賣契約書、被告丙○○先後出具之債務切結書二份附卷可稽（九十三年度偵續
      字第二九號卷第一三０頁、第一三三頁，九十一年度他字
      第一二八四號卷第七十頁、第七十一頁），並經本院調取
      本院八十九年度執字第一二一二號、第一八０六四號強制
      執行案卷核閱無誤。
（二）次查，被告丙○○以清償上揭土地尾款為名，於八十九年
      十月二十日，在被告戊○○之住處，以廣泰興公司名義簽
      發面額七千六百萬元，發票日、到期日均為空白之二三九
      七四六號本票一張，交予被告戊○○，由被告戊○○於其
      上倒填發票日為八十九年二月二十日，到期日為八十九年
      三月二十日，之後，該本票係由被告乙○○具名，委請代
      書黃金潭於八十九年十一月間，持該本票向本院民事庭聲
      請裁定強制執行，嗣由本院民事庭承辦法官於八十九年十
      一月四日以八十九年度票字第六七０一號裁定准予強制執
      行，於八十九年十一月二十八日確定，被告乙○○因此於
      九十年三月七日，以上揭本票裁定作為執行名義，向本院
      民事執行處聲明參與分配，而使本院承辦法官將上開債權
      列入分配表，並據此分配被告乙○○得受償二千八百零五
      萬二千四百九十二元等事實，業經被告戊○○、丙○○及
      乙○○自承屬實，並有被告戊○○出具之承諾書、該七千
      六百萬元本票、本院八十九年度票字第六七０一號裁定書
      、確定證明、分配表、被告乙○○之參與分配聲請狀各一
      份在卷可稽（九十一年度他字第一二八四號卷第六十六頁
      、第十三頁至第十六頁、第五頁至第十二頁、第二十二頁
      ），復經本院調取上開二宗執行案卷核閱無誤。
（三）另查，被告丙○○在簽發前揭七千六百萬元之本票予被告
      戊○○後，又於九十年一月十六日與被告戊○○訂立和解
      書，雙方約定略以：如上開土地遭法院拍賣，同意戊○○
      以土地原售價之二倍參與分配等語。被告丙○○同時並以
      廣泰興公司名義，簽發面額為一億三千四百三十萬元，發
      票日、到期日均為空白之０八三二九四號本票一張，交予
      戊○○在其上倒填發票日為八十五年二月二十日，到期日
      為八十七年二月二十日。其後，該本票係由被告戊○○轉
      手予被告丁○○，由被告丁○○具名，委請代書黃金潭持
      該本票向本院民事庭聲請裁定強制執行，而由本院民事庭
      承辦法官於九十年二月一日以九十年度票字第六０八號裁
      定公文書准予強制執行，並於九十年三月十日確定，被告
      丁○○因此於九十年三月二十一日，以該本票裁定為據，
      向本院民事執行處聲明參與分配，並由本院承辦法官將該
      一億三千四百三十萬元債權列入分配表，據此分配被告丁○○得受償六千六百三十六萬四千八百七十七元之事實，
      亦經被告戊○○、丙○○及丁○○自承屬實，復有上開和
      解書、一億三千四百三十萬元本票、被告丁○○之參與分
      配聲請狀、本院九十年度票字第六０八號裁定、確定證明
      及分配表各一份在卷可參（九十一年度他字第一二八四號
      卷第六十七頁、第二十一頁、第二十五頁、第十七頁、第
      二十頁、第五頁至第十二頁），並經本院調取上開二宗執
      行案卷核閱無訛。
（四）被告丙○○在本院審理時證稱略以：本件土地買賣，伊只
      欠戊○○尾款二千八百萬元等語（本院九十五年一月四日
      筆錄），核與證人戴莉玲在本院另案審理時證稱：「在第
      一次、第二次債權人會議時，我都親耳聽到戊○○本人說
      他的債權是二千八百萬元」等語相符（本院九十二年度重
      訴字第四一九號民事案卷九十三年六月十七日筆錄，影本
      附於九十三年度偵續字第二九號卷第二百五十一頁）。而
      本件被告丙○○在事後因無力支付尾款，遂於八十七年六
      月四日，以本件土地為被告戊○○設定本金最高限額三千
      萬元之抵押權等事實，有臺灣省桃園縣土地登記簿影本一
      份附卷可稽（九十三年度偵續字第二九號卷第二八一頁）
      ，該抵押權所擔保之本金金額三千萬元，亦與被告丙○○
      、證人戴莉玲前揭所述，較為相符。是故，被告丙○○積
      欠被告戊○○之土地尾款，應係二千八百萬元之事實，已
      堪認定。
（五）被告丙○○積欠被告戊○○之土地尾款，本金部分僅有二
      千八百萬元，然被告丙○○卻於該土地遭強制執行後，連
      續於八十九年十月二十日、九十年一月十六日，先後簽發
      七千六百萬元、一億三千四百三十萬元之本票予被告戊○○，其面額合計達二億一千萬元之多，幾為前開本金之十
      倍，遠高於正常利率，明顯異常。再者，被告戊○○於被
      告丙○○簽發七千六百萬元本票同時，亦出具承諾書予被
      告丙○○，上載：「‧‧‧茲因廣泰興建設（股）公司為
      依買賣契約書及切結書內容所載之規定，同意立新台幣七
      千六百萬元正之金額，補償立書人（按：即戊○○）因該
      不動產拍賣之損失‧‧‧」等語，而此後被告丙○○在簽
      發一億三千四百三十萬元本票時，與被告戊○○另外簽有
      和解書，其上第五條、第六條約定中亦明確載稱：「倘若
      甲方之不動產不以拍賣方式處理，乙方願以甲方所立之本
      票新台幣伍仟壹佰捌拾伍萬元（按：此即前揭一千萬元、
      四百零五萬元、五十萬元、十五萬元、三千二百六十五萬
      元、五十萬元、五十萬元、三百五十萬元等八張本票之總
      金額）正參加分配」、「倘若甲方之不動產受到法院拍賣
      ，甲方同意乙方以第一條所言之土地款總價之二倍參與分
      配，雙方不得異議」等語，有上開承諾書、切結書可稽（
      九十一年度他字第一二八四號卷第六十六頁、第六十七頁
      ），足認被告丙○○所以簽發上開二張本票，與本件土地
      遭法院強制執行有關。參酌被告戊○○自承：伊在八十一
      、八十二年間從事代書業，之後轉入建設公司工作等語（
      本院九十五年二月二十二日筆錄），足認其熟諳法院拍賣
      之實務作業，而被告戊○○早在八十九年一月二十七日，
      即已接獲執行法院通知，得知本件土地已遭廣泰興公司之
      債權人聲請強制執行，已如前述，更佐以被告丙○○簽發
      本票之時間點，恰在執行法院於八十九年一月間對本件土
      地強制執行之後。上開事證相互對照，足認該二張本票，
      均為被告丙○○、戊○○二人勾串製作之假債權，目的在
      藉此增加戊○○之債權額，俾在日後執行法院分配拍賣所
      得時，能分得較多之款項無疑。
（六）被告丙○○簽發之七千六百萬元、一億三千四百三十萬元
      本票，應係其與被告戊○○共謀製作之假債權，其目的在
      藉此提高被告戊○○之債權數目，俾日後執行法院分配拍
      賣所得時，能分得較多分配款，已如前述。是則，為防被
      告戊○○個人之債權額明顯過高，引起其他債權人注意甚
      至懷疑起見，當有再尋找其他人頭，出面持本票主張債權
      ，參與分配之必要，而以被告戊○○曾任代書、建築業之
      相關經驗、背景，應無不慮及此之理。再者，被告乙○○
      、丁○○迄今均未能提出其等對被告戊○○之合理可信之
      債權證明，然被告乙○○卻持有被告丙○○簽發之七千六
      百萬元本票，被告丁○○則持有被告丙○○簽發之一億三
      千四百三十萬元本票，並各以之向執行法院聲請參加分配
      ，顯有可疑。參酌被告戊○○自承：乙○○、丁○○應繳
      之執行費，都是伊去繳的等語（本院九十五年二月二十二
      日筆錄），並佐以被告乙○○與被告戊○○育有一女，此
      有法務部戶役政查詢資料一份在卷可考（九十三年度偵續
      字第二九號卷第三八三頁），被告丁○○則係被告戊○○
      之胞弟，其二人均與被告戊○○之關係匪淺，應足認被告
      乙○○、丁○○，即係被告戊○○找來之人頭債權人無誤
      。
（七）綜上，被告丙○○簽發不實之七千六百萬元、一億三千四
      百三十萬元本票，交予被告戊○○，再由被告戊○○分別
      委請被告乙○○、丁○○，分別持上開二張不實本票，向
      法院聲請本票裁定，迨裁定確定取得執行名義後，據以向
      本院民事執行處聲請參加分配，進而使執行法院將上開二
      宗不實債權列入分配表，並據以分配拍賣所得等事實，均
      堪認定。
三、被告戊○○在本院審理時雖辯稱略以：丙○○欠伊本金有五
    千八百萬元，故自願開本件二張本票與伊和解，連本帶利就
    有這麼多云云，意指丙○○簽發本件七千六百萬元、一億三
    千四百三十萬元之二張本票，係自願賠償其損失之和解行為
    ，並非通謀勾串之假債權。惟查：(1)被告丙○○積欠被告戊○○之土地尾款，應僅有二千八百萬元，被告丙○○並為此
    以上開土地，為被告戊○○設定本金最高限額三千萬元之抵
    押權一節，已見前項理由（四）所述，設若被告戊○○所辯
    ：尾款有五千八百萬元未付云云屬實，衡情上開抵押權設定
    之本金最高限額，當不止三千萬元之數，至少應為五千八百
    萬元甚或更多，始符常理。(2)被告戊○○因本件土地買賣尾
    款未獲清償，曾向本院自訴被告丙○○涉嫌詐欺，而在本院
    八十九年四月十一日審理該詐欺案時，就本件未付清之尾款
    數額陳稱：「實際欠款是三千四百多萬元，其餘金額是丙○○在切結書上同意的補償金額」云云（影卷外放），其嗣後
    在偵查中經檢察官質以：「丙○○所欠土地尾款多少」時，
    又改稱：「五千一百八十五萬元」云云（九十三年度偵續字
    第二九號卷第三九三頁），於本院審理時再翻稱：「‧‧‧
    剩下五千八百萬元都沒有給我，後來陸續有給我一點，最後
    差四千多萬元」云云（本院九十四年八月三十一日筆錄），
    前後所述之金額，亦有相當出入。(3)不僅如此，被告丙○○
    甫於八十九年十月二十日簽發七千六百萬元之本票予被告戊○○後，又隨即於九十年一月十六日簽發一億三千四百三十
    萬元之本票，而在此之前，丙○○已曾自八十九年二月一日
    起至同年二月二十日止，陸續簽發面額各為一千萬元、四百
    零五萬元、五十萬元、十五萬元、三千二百六十五萬元、五
    十萬元、五十萬元及三百五十萬元，合計金額五千一百八十
    五萬元之本票八張，交予被告戊○○作為清償土地尾款之用
    ，此經被告丙○○於本院審理時以證人身份證述在卷（本院
    九十五年一月四日筆錄），換言之，此無異指本件土地尾款
    ，在八十九年四月十一日被告戊○○自訴被告丙○○詐欺時
    ，連本帶息不過五千一百八十五萬元，而在八十九年十月二
    十日時竟又多出七千六百萬元債權，至九十年一月十六日時
    ，短短三月間更增加一億三千四百三十萬元債權。其債權總
    額合計高達二億六千二百一十五萬元，其未提出相關合理確
    信之損失證明及利息計算依據，如此恣意虛增債權，在在超
    乎常情甚明。(4)基上述，被告戊○○所辯：丙○○欠伊的尾
    款為五千八百萬元云云，不僅與其先前所述有所出入，又與
    現存事證、常理不符，顯屬不實，已不足採信。(5)按和解係
    雙方約定互相讓步，以終止爭執或防止爭執發生之契約（民
    法第七百三十六條規定參照），雖非法之所禁，然本件被告
    丙○○簽發之二張鉅額本票，顯非為避免爭執，在相互讓步
    之情形下，為給付尾款或賠償損失所簽發之合理金額，其目
    的係在虛添被告戊○○之債權額，以便日後能取得較多之分
    配款，情極明灼，已見前項理由（五）所述，顯係勾串之假
    債權，自非假借和解而得免責。(6)綜上，被告戊○○所辯：
    係丙○○自願簽發本票和解云云，係卸責之詞，並不足採。
四、被告丙○○雖辯稱：當時戊○○一直逼伊，伊受不了，所以
    戊○○叫伊簽，伊就簽了云云，此後在本院審理時，並以證
    人身份證稱略以：開本票、算利息都是戊○○自己說的，為
    了這筆尾款，戊○○找人去伊住處威脅、騷擾，伊太太還因
    此自殺，伊被戊○○逼，所以就簽了，伊二次簽本票，都是
    自己開車去戊○○住處簽，第一次只有伊和戊○○，第二次
    除了伊和戊○○外，還有一個見證人等語（本院九十五年一
    月四日筆錄），惟查：(1)被告丙○○擔任廣泰興公司之負責
    人，非全無社會經驗，求助無門者可比，而其於經營廣泰興
    公司失敗後，亦知召開債權人會議處理善後，此有債權人會
    議紀錄一份在卷可參（九十三年度偵續字第二九號卷第一三
    六頁），以此論之，被告丙○○是否能任憑戊○○擺佈，而
    受制簽發本件二張鉅額本票，衡諸一般常情，似非無疑。且
    債務人如欲躲債，對債權人避之唯恐不及，如非自願，又豈
    有自行前往債權人家中簽發本票之理？況被告丙○○在簽發
    本票時，除其與被告戊○○外，幾無他人在場，殊難認定被
    告丙○○係不堪被告戊○○脅迫，而簽發本票。且本院向行
    政院國軍退除役官兵輔導委員會台北榮民總醫院查詢被告丙○○之妻甲○○之就診紀錄結果，據覆略以：甲○○於八十
    九年一月七日下午因服用殺鼠劑住院治療，於（同年）一月
    十日出院等語，有該院九十五年一月二十日北總企字第０九
    五０００一０六九號函暨所附甲○○病歷資料一份附於本院
    卷可考（未編頁），可見甲○○於八十九年一月七日因服用
    殺鼠劑送醫，係早在被告丙○○八十九年十月二十日、九十
    年一月十六日簽發本件二張本票之前甚久之事，亦難以此佐
    證被告丙○○係受戊○○逼迫，而簽發前開二張本票。(2)不
    僅如此，被告丙○○在簽發本件七千六百萬元本票時，本件
    土地已遭法院強制執行，而該張本票之到期日、發票日又係
    倒填，違反一般開票慣例，以被告丙○○擔任廣泰興公司之
    負責人，長期從事建築業之背景，應可發覺事有蹊蹺，從而
    推知戊○○要求其簽發該張本票，乃係用於提高參加分配之
    債權額。此徵之被告丙○○在八十九年十月二十日簽發七千
    六百萬元本票時，被告戊○○出具之承諾書上即已略稱：該
    七千六百萬元本票係補償被告戊○○因土地遭拍賣所受之損
    失等語，甚為明顯。更有甚者，被告丙○○於九十年一月十
    六日簽發一億三千四百三十萬元本票時，與被告戊○○簽立
    之和解書上，更明載如該土地遭到法院拍賣，同意被告戊○○以二倍土地款總價之數目參與分配等語，益臻被告丙○○
    非不知情，其二人惡意虛增不合理，直可謂天價之賠償金假
    債權，企圖自拍賣款中分配獲利之情，彰彰明甚。(3)綜上，
    被告丙○○所辯，亦不足採。
五、被告乙○○雖辯稱略以：戊○○欠伊錢，所以將七千六百萬
    元的本票給伊，伊因此拿本票主張權利，並無不法云云，並
    於本院審理時以證人身份證稱略以：伊陸續借錢給戊○○，
    已經有十幾年了，在戊○○給伊七千六百萬元本票時，戊○○約欠伊七、八百萬元，有時候拿十幾萬、三十幾萬現金給
    戊○○，也有幾次拿五十幾萬的現金，記不清楚有沒有拿過
    一、二百萬以上的現金給他，借的情形伊會記在桌曆上，但
    沒有跟戊○○結算云云（本院九十五年一月四日筆錄）。惟
    查：(1)被告乙○○在偵查中先陳稱：借戊○○五百多萬云云
    ，繼而改稱：陸續借戊○○七、八百萬云云（九十三年度偵
    續字第二九號卷第三九四頁、第四０六頁），借款金額前後
    相差達二、三百萬元之多，實難採信。(2)況被告戊○○在檢
    察官偵查中供稱：伊欠乙○○約一千多萬元，本金約七百五
    十多萬元，七、八年間開始借，約八十四年開始借云云（九
    十一年度他字第一二八四號卷第八十一頁），其所陳借款之
    時間、本金，亦與被告乙○○所述不符。而被告戊○○此後
    於本院審理時，就借款過程更陳稱：伊向乙○○借過很多次
    錢，小的二、三萬，大的十幾萬，有一次拿三、四百萬元云
    云（本院九十五年一月四日筆錄），仍與被告乙○○所述有
    異。(3)依被告乙○○所述，其借款予戊○○前後高達數百萬
    元，卻從未向戊○○索取任何憑證，雙方亦未記帳、會算，
    且被告乙○○亦無法提出其資金來源，以實其說，僅此即有
    可疑。再如被告戊○○、乙○○迄今尚未結算雙方債務，則
    被告戊○○突如其來，將七千六百萬元本票交予被告乙○○
    充作還款，亦與常情不符。況且，被告丙○○在簽發該二張
    本票前，即曾陸續自八十九年二月一日起至八十九年二月二
    十日止，簽發面額各為一千萬元、四百零五萬元、五十萬元
    、十五萬元、三千二百六十五萬元、五十萬元、五十萬元及
    三百五十萬元之本票共八張，交予戊○○以清償土地尾款，
    已見前述，設若被告戊○○有意歸還被告乙○○借款，僅該
    八張本票即綽綽有餘，然被告戊○○始終未曾還款，直待本
    件土地遭法院強制執行後，始匆忙要求被告丙○○簽發七千
    六百萬元本票，再以還款為名，將本票交予被告乙○○，前
    後對照，益徵被告戊○○所以將七千六百萬元本票交給被告
    乙○○，係別有用心，並非積欠被告乙○○款項。否則，被
    告戊○○大可直接以本票執票人之身分，向法院參與分配，
    待取得分配款後，再將欠款歸還被告乙○○即可，何需大費
    周章，將本票交予被告乙○○，再由被告乙○○出面行使本
    票權利？抑有進者，此舉無異要求被告乙○○在現實取得分
    配款抵償戊○○之債務前，必須先為被告戊○○支出代書費
    、執行費等強制執行費用，對被告乙○○而言，未蒙其利，
    先受其害，衡情，被告乙○○亦無接受之理。(4)綜上，被告
    乙○○所辯：戊○○向伊借錢，所以拿本件七千六百萬元本
    票給伊云云，係卸責之詞，並不足採。
六、被告丁○○亦辯稱略以：伊借給戊○○約二千九百萬元，所
    以戊○○將本票給伊，伊非人頭云云，並於本院審理時以證
    人身份證稱略以：伊從八十一年起陸續借錢給戊○○，共約
    九百萬元的現金，另外，伊有拿大園鄉○○○段下縣厝小段
    第二二四之一號、第二三一號、第二三二號等土地，給戊○○去抵押借款，戊○○也沒有還云云（本院九十五年二月二
    十二日筆錄），在本院審理時並提出新竹國際商業銀行催告
    書為證（附於本院九十四年十一月十八日筆錄之後，未編頁
    ）。惟查，依被告丁○○所述，戊○○共積欠其約九百萬元
    （所謂二千萬元應係抵押債權，並非被告丁○○之現金支出
    ），金額不低，卻無法提出其資金來源以實其說，而被告戊○○則突如其來，將相當於上揭借款金額十餘倍之一億三千
    四百三十萬元本票交予被告丁○○，作為清償借款之用，亦
    無需結算，此均與常情不符。而被告戊○○在此之前，既有
    被告丙○○簽發之八張本票，甚且有能力為被告丁○○代墊
    九十四萬零一百元之執行費，在在可見被告戊○○並非完全
    無資力可比，然被告戊○○始終未曾還款，直待本件土地遭
    法院強制執行後，始匆忙要求被告丙○○簽發一億三千四百
    三十萬元本票，再以還款為名，將本票交予被告丁○○，而
    迂迴由被告丁○○出面，持該本票向法院參與分配，此與被
    告戊○○將七千六百萬元本票交予被告乙○○行使之情形，
    如出一轍，自然可疑。況被告丁○○在檢察官偵查中明確陳
    稱：戊○○向伊借共二千多萬元，有的有證據，有的因親兄
    弟，所以沒有等語（九十一年度他字第一二八四號卷第七十
    九頁反面），惟迄今仍未見被告丁○○對其借予戊○○之九
    百萬元現金，提出任何債權憑證及明確資金來源，以為佐證
    ，更足認被告丁○○上開所辯：伊確實有借款給戊○○云云
    ，係卸責之詞並不足採。至於被告丁○○雖提出新竹國際商
    業銀行催告書，主張其確實曾因擔保戊○○之借款，而被連
    帶催討，然被告丁○○在本院審理時已自承：伊擔保戊○○
    向新竹國際商業銀行借款八百萬元，伊沒有替戊○○還過這
    筆借款等語（本院九十五年二月二十二日筆錄），是故，上
    開催告書自不足以證明被告丁○○確有以現款借予被告戊○○，或為被告戊○○代墊何筆債務之事實。再者，前開三筆
    供擔保借款之土地，嗣後未清償借款，直至九十三、九十四
    年間始被拍賣（見本院同上筆錄），可見被告丁○○於九十
    年一月間收受前揭本票時，殊無從以提供土地供擔保為由，
    而得對被告戊○○主張債權，蓋上開三筆土地在當時既尚未
    拍賣，被告丁○○自不得主張求償權，其以此辯稱收受前揭
    鉅額本票，係為清償抵押借款云云，實屬無稽。綜上，被告
    丁○○所辯：伊有借款給戊○○，故戊○○將一億三千四百
    三十萬元本票給伊云云，亦係卸責之詞，並不足採。
七、被告丙○○簽發本件二張本票予被告戊○○後，被告戊○○
    將其中之七千六百萬元本票交予被告乙○○行使，餘下一張
    一億三千四百三十萬元本票則交予被告丁○○行使等情，均
    如前述，被告戊○○、丙○○與乙○○就虛構上開七千六百
    萬元之假債權犯行，有犯意聯絡及行為分擔，被告戊○○、
    丙○○與丁○○就虛構上開一億三千四百三十萬元本票債權
    之犯行，另有犯意聯絡及行為分擔，分別就各該部分犯行，
    成立共同正犯。
八、綜上，本件事證已臻明確，被告等四人所辯，均係卸責之詞
    ，不足採信，其等犯行均堪認定，應依法論科。
九：論罪科刑部分：
（一）按刑法第三百三十九條第一項詐欺取財罪之成立，以意圖
      為自己或第三人不法之所有，以詐術使人將本人或第三人
      之物交付為要件。故必行為人有不法所有意圖，並以詐術
      使人將本人或第三人之物交付，始能成立，如所交付之物
      係屬行為人自己所有，縱以詐術為之，亦難成立該罪，而
      法院依強制執行法之規定拍賣債務人之財產，解釋上應為
      買賣之一種，並認債務人為出賣人，執行法院僅屬代債務
      人出賣之人，其賣得之價金，在執行法院未代債務人清償
      債權之前，仍屬債務人所有。倘債務人勾結他人成立虛偽
      債權，取得不實之執行名義參與分配，共同向執行法院為
      債務人騙回部分之拍賣價金，自係共犯刑法之詐欺得利罪
      ，最高法院著有八十九年度台非字第三八八號判決可供參
      照。查本件被告戊○○、丙○○相互勾結，製造虛偽債權
      ，向執行法院騙取本件土地及建物之拍賣價金，已如前述
      ，因本件債務人係廣泰興公司，被告丙○○僅係其代表人
      ，是故，被告丙○○等人所為，應認係以詐術使執行法院
      陷於錯誤，而交付第三人即債務人廣泰興公司之財物，而
      成立刑法第三百三十九條第一項之詐欺取財罪。次按，執
      票人持本票向民事法院聲請裁定強制執行，屬非訟事件，
      法官僅依票據法第一百二十三條、非訟事件法第一百條（
      按：已修正為第一百九十四條）等規定，自形式上予以審
      查無誤後，即將本票內容登載於裁定書上，准予強制執行
      ，而債權人持上揭本票裁定，向執行法院聲請參與分配，
      本質上亦屬非訟事件，法官依強制執行法第三十一條規定
      ，形式上審查該本票裁定無誤後，即將本票債權列入分配
      表加入分配，準此，執票人持不實本票，向民事法院聲請
      裁定強制執行，待該裁定確定後，再持以向執行法院聲請
      參與分配，均應構成刑法第二百十四條之使公務員登載不
      實罪，此觀最高法院七十年台上字第三八二一號判例、八
      十五年度台上字第三九三六號判決、八十六年度台上字第
      二二七一號判決自明。
（二）核被告戊○○、丙○○及乙○○三人，經由被告丙○○簽
      發不實之七千六百萬元本票，交予被告戊○○假被告乙○○之名，先後向法院聲請本票裁定，再行使該本票裁定據
      以聲明參與分配之所為，係犯刑法第二百十六條、第二百
      十四條之行使使公務員登載不實之文書罪，及同法第三百
      三十九條第一項之詐欺取財罪。至被告戊○○、丙○○與
      丁○○三人以相同手法，藉被告丁○○之名，持被告丙○○簽發之不實一億三千四百三十萬元本票，向法院聲請本
      票裁定，再行使該本票裁定據以聲明參與分配之所為，亦
      係犯刑法第二百十六條、第二百十四條之行使使公務員登
      載不實之文書罪，及同法第三百三十九條第一項之詐欺取
      財罪。其等先以假債權使民事庭法官製作內容不實之本票
      裁定，繼而行使該裁定，使執行處法官將該債權列入分配
      表，先後使公務員登載不實之裁定、分配表之低度行為，
      均為行使該不實本票裁定之高度行為所吸收，不另論罪。
      上開二宗假債權可得之分配款雖經本院民事執行處假扣押
      在案，有本院民事執行處九十年八月十四日桃院丁民執七
      字第一八六０四號函附卷可考（本院八十九年度執字第一
      八０六四號執行卷第二八０頁），惟既已經執行法院列入
      分配表准予分配，該二筆分配款即已歸被告乙○○、丁○○所有，僅因遭假扣押而無法向執行法院領取而已，渠等
      詐欺取財部分之罪行，應係既遂，併予敘明。被告戊○○
      、丙○○與乙○○就虛構之七千六百萬元本票債權部分，
      被告戊○○、丙○○與丁○○就虛構之一億三千四百三十
      萬元本票債權部分，分別有犯意聯絡及行為分擔，已如前
      述，其四人上述犯行，應分別就各該部分成立共同正犯。
      如前所述，被告等人分別委請不知情之代書黃金潭聲請本
      票裁定，再行使本票裁定參與分配，為間接正犯。被告戊○○與丙○○共同製造二筆不實本票債權，並由被告戊○○先後指示被告乙○○、丁○○，以上開不實本票向法院
      聲請本票裁定並參與分配，其二人二次詐欺取財、二次行
      使使公務員登載不實文書之犯行，時間均緊接，犯罪手法
      亦復相同，顯係以概括犯意，分別犯二項構成要件相同罪
      名之連續犯，應各依刑法第五十六條規定，論以連續詐欺
      取財、連續行使使公務員登載不實之文書二罪，並均加重
      其刑。被告戊○○、丙○○向執行法院提出不實之本票裁
      定參與分配，意在詐取分配款，其二人所犯之連續詐欺取
      財、連續行使使公務員登載不實文書二罪間，有方法結果
      之牽連關係，為牽連犯，應依刑法第五十五條規定，從一
      重之連續詐欺取財罪處斷。被告乙○○、丁○○所犯之詐
      欺取財罪、行使使公務員登載不實之文書罪二罪，依上所
      述，亦分別成立牽連犯，均各依刑法第五十五條規定，從
      一重之詐欺取財罪處斷。爰審酌被告四人均無前科，各有
      臺灣高等法院被告前案紀錄表一份在卷可稽，均無不良素
      行，且債權人為確保個人債權，向債務人追償，亦非不合
      理，然被告等係以製造假債權之手法，向執行法院參與分
      配，等如以假債權誘使執行法院同意減少其他債權人應取
      得之分配款成數，換取被告戊○○較多之分配款，從而造
      成其他債權人之損失，手段顯失其正當性，即非法之所許
      ，況此舉並未增加任何經濟利益或社會效益，反而造成拍
      賣所得之不當分配，間接增加訟累，浪費司法資源，而本
      件被告等製造之二筆假債權各為七千六百萬元、一億三千
      四百三十萬元，所分得之分配款則為二千八百零五萬二千
      四百九十二元、六千六百三十六萬四千八百七十七元，金
      額甚高，對其他債權人造成之損害，自不難想像，被告戊○○以其代書背景，兼係債權人，並為被告乙○○、丁○○之親友，在本案中顯係主謀，被告丙○○配合簽發不實
      本票，惡性稍輕，被告乙○○、丁○○係擔任人頭配合被
      告戊○○犯罪，可替代性高，且其二人或因礙於情面而勉
      予配合，惡性又較輕，被告等犯後均否認犯行，態度難謂
      為良好等一切情狀，分別量處如主文所示之刑，以示懲儆
      。
據上論斷，應依刑事訴訟法第二百九十九條第一項前段，刑法第
二十八條、第五十六條、第二百十六條、第二百十四條、第三百
三十九條第一項、第五十五條，罰金罰鍰提高標準條例第一條前
段，判決如主文。
本案經檢察官楊挺宏到庭執行職務。
中    華    民    國    95    年    3     月    8     日
                  刑事第八庭  審判長法  官   曾家貽
                                    法  官   吳為平
                                    法  官   陳彥宏
以上正本證明與原本無異。
如不服本判決，應於送達後10日內，向本院提出上訴狀。
                                    書記官   翁其良
中    華    民    國    95    年    3     月    8     日
論罪條文：刑法第二百十六條、第二百十四條、第三百三十九條
          第一項
中華民國刑法第216條
(行使偽造變造或登載不實之文書罪)
行使第二百十條至第二百十五條之文書者，依偽造、變造文書或
登載不實事項或使登載不實事項之規定處斷。
中華民國刑法第214條
(使公務員登載不實罪)
明知為不實之事項，而使公務員登載於職務上所掌之公文書，足
以生損害於公眾或他人者，處三年以下有期徒刑、拘役或五百元
以下罰金。
中華民國刑法第339條
(普通詐欺罪)
意圖為自己或第三人不法之所有，以詐術使人將本人或第三人之
物交付者，處五年以下有期徒刑、拘役或科或併科一千元以下罰
金。
以前項方法得財產上不法之利益或使第三人得之者，亦同。
前二項之未遂犯罰之。


司法院資訊處製作；財團法人民間司法改革基金會備份。
